【裁判字號】    98,台上,1519
【裁判日期】    980319
【裁判案由】    偽造文書
【裁判全文】
最高法院刑事判決            九十八年度台上字第一五一九號
上  訴  人  甲○○○
            乙 ○ ○
共      同
選任辯護人  李 晉 安律師
上列上訴人等因偽造文書案件，不服台灣高等法院台中分院中華
民國九十五年六月二十一日第二審判決（九十五年度上訴字第一
七號，起訴案號：台灣南投地方法院檢察署九十三年度偵字第三
七二六號），提起上訴，本院判決如下：
    主  文
原判決撤銷，發回台灣高等法院台中分院。
    理  由
本件原判決認定上訴人甲○○○、乙○○係丙○○（於民國九十
三年五月二十一日死亡）之養女、養女婿，長年照顧體弱多病之
丙○○，唯恐丙○○將其名下不動產移轉登記與其他家屬（嗣後
移轉登記為孫女陳佩妙所有），竟基於行使偽造私文書及使公務
員登載不實之概括犯意聯絡，利用丙○○於九十年十月五日書立
遺囑並同時交付南投縣埔里鎮○○段第五七０之七號土地及地上
建物即南投縣埔里鎮○○街一０六號所有權狀之機會，未經丙○
○同意，先於不詳時地，利用不知情之人偽刻丙○○印章一枚，
於九十一年五月二十八日，持所有權狀及偽造之印章，委託不知
情之李澤洲代書據以偽造「土地登記申請書」、「抵押權設定契
約書」各一份，於同年五月三十日持往埔里地政事務所辦理新台
幣（下同）三百萬元之最高限額抵押權登記，使承辦公務員將丙
○○為債務人兼義務人等不實事項，登載於土地及建築改良物登
記簿上，足生損害於地政機關及丙○○。上訴人二人復於同年六
月十一日，帶同長相與丙○○身分證上照片神似之齊詹如玉至台
灣土地銀行草屯分行辦理對保手續，齊詹如玉在甲○○○及不知
情之銀行承辦人李文瑞指示下，於乙○○向銀行借貸之「住宅貸
款契約書」借款人欄、「授信案件切結書」擔保人兼連帶保證人
欄上偽簽丙○○署押，並蓋用偽造丙○○印章，使銀行陷於錯誤
，於九十一年六月十三日核貸撥款二百五十萬元，足生損害於該
銀行及丙○○等情。因而撤銷第一審之科刑判決，改判依（刑法
修正前）牽連犯關係從一重仍論處上訴人二人共同連續行使偽造
私文書，足以生損害於公眾及他人罪刑，駁回上訴人二人及檢察
官在第二審之上訴，固非無見。
惟查：一、依刑事訴訟法第一百五十八條之三規定，證人依法應
具結而未具結者，其證言不得作為證據。故除有同法第一百八十
六條所定不得令證人具結之事由外，證人之陳述均應依法具結，
始得作為證據。丙○○於第一審法院九十三年度訴字第一二八號
確認抵押債權不存在民事訴訟事件之九十三年四月五日供述，係
以原告身分為陳述，並未具結（見民事影印卷第二四頁），原判
決採為論罪之基礎證據（原判決第三頁第十八行以下）。上訴人
對丙○○此陳述之證據能力已表爭執（見原審卷第二八、三七頁
），原判決未說明何以得為證據之理由，自非適法。二、原判決
認定「住宅貸款契約書」上丙○○印文為偽造，依刑法第二百十
九條規定，自應全數沒收。該文書上之丙○○印文共十枚，原判
決祇沒收九枚，另一枚未予沒收，亦有可議。三、審理事實之法
院對於被告有利及不利之證據，應一律注意，詳為調查，綜合全
案證據資料，本於經驗法則以定其取捨，並將取捨證據及得心證
之理由於判決內詳為說明。故證據雖已調查，而尚有其他必要部
分並未調查，仍難遽為被告有利或不利之認定，如有應調查之證
據未予調查，率行判決，其判決當然違背法令。（一）證人齊詹
如玉（從小寄養在丙○○家中，二人一起長大）或稱其至土地銀
行草屯分行後，在上揭「住宅貸款契約書」等文書上簽署丙○○
署押（見偵卷第六六至六九頁），或稱有至銀行，但未簽名，祇
在法院有簽名（見一審卷第九九至一０一頁、一六六至一六七頁
，原審卷第四八至四九頁），所言不相一致，存有明顯瑕疵。第
一審法院民事庭固將「住宅貸款契約書」上丙○○署押（編為甲
類），與原告丙○○（由劉麗萍任民事訴訟代理人，劉麗萍自稱
丙○○為其姑婆，其為某律師事務所之資深法務）提出之九十二
年十二月二十二日便箋（似為切結書之誤）、九十三年二月二十
六日土地建物信託契約書、九十三年一月十六日與九十二年十二
月二十五日借據、當庭簽名（以上均編為乙類）送法務部調查局
（下稱調查局）鑑定，認二類字跡不同。然「住宅貸款契約書」
上丙○○署押是否齊詹如玉所寫，調查局函覆不能鑑定其異同，
則「住宅貸款契約書」上署押是否齊詹如玉所偽造，仍有未明。
另甲○○○主張丙○○於九十年間曾出具「遺囑」、「委任書」
、「存證信函」等文書給伊，並提出此三份文書為證（見偵卷第
四四至四九頁）。證人王長成證稱此份「遺囑」是丙○○叫伊寫
，當時就有記載本件不動產所有權狀寄存在甲○○○處，遺囑完
成後，丙○○拿回埔里寄給甲○○○，丙○○有說甲○○○比較
孝順，財產由甲○○○處理，伊親眼看到丙○○將土地、房屋所
有權狀交給甲○○○，丙○○說她丈夫死後，沒有交待，為了財
產在爭奪，她有稍微提到還有一個兒子，她覺得遺憾，兒子無法
回到身邊，很少跟她聯絡，她怕將來有糾紛，才寫遺囑，土地、
房屋及身分證等，要用到的（文件）丙○○都有拿出來等語（見
一審卷第一０一至一０四頁）。原判決亦肯認此「遺囑」、「存
證信函」為真正，系爭土地、房屋之所有權狀確係丙○○生前交
給上訴人保管，因而為上訴人二人被訴竊盜部分不另為無罪之諭
知。如果無訛，則「遺囑」、「委任書」上丙○○之署押似屬真
正，此真正之署押與「住宅貸款契約書」所謂偽造之署押字跡是
否相同？原審未為必要之調查或鑑定，即認「住宅貸款契約書」
必係上訴人利用齊詹如玉偽造，有判決理由不備及調查職責未盡
之違法。（二）原判決認定上訴人二人偽刻丙○○「印章」，蓋
在「土地登記申請書」、「抵押權設定契約書」、「住宅貸款契
約書」、「授信案件切結書」（見他字卷第十九至三一頁）等四
件文書上。然依卷內證據資料所示，丙○○似從未證陳該印章、
印文非其所有，原判決未說明憑以認定此印章、印文係屬偽造之
論據，自屬理由不備。又證人李澤洲證稱其代為辦理此抵押權設
定登記，有要當事人身分證影本核對是否本人（見民事影印卷第
二四頁）。所言倘若無訛，參諸「土地登記申請書」、「抵押權
設定契約書」、「住宅貸款契約書」、「授信案件切結書」等四
件文書之丙○○印文，與丙○○生前出具給上訴人之「委任書」
、「存證信函」、「遺囑」三件文書上印文，似相一致等情，丙
○○既於身心健全之時，出具「遺囑」、「委任書」，並鄭重其
事將「遺囑」以存證信函寄給甲○○○，且將不動產所有權狀委
託甲○○○保管，委由處理其遺產，又提供身分證影本供李澤洲
核對其本人，能否謂丙○○不曾同意上訴人辦理本件抵押貸款手
續？倘丙○○同意提供不動產為上訴人貸款之擔保，並交付其身
分證予甲○○○持往銀行辦理對保，而由情同姐妹之齊詹如玉至
銀行，於對保有關文書上簽署丙○○署押，齊詹如玉之行為是否
經授權代理或不違丙○○本意？又不動產登記一般皆應提出所有
權人之印鑑證明，為吾人週知之生活經驗。本件設定有無提出丙
○○之印鑑證明？如有提出，倘未經丙○○同意，上訴人二人何
能提出此印鑑證明予地政機關？上揭「土地登記申請書」、「抵
押權設定契約書」、「住宅貸款契約書」、「授信案件切結書」
等四件文書上丙○○印文，與「委任書」、「存證信函」、「遺
囑」三件文書上印文是否相同？以上諸疑點，均有未明。原審俱
未調查、審酌或送請有關機關鑑定，有應於審判期日調查之證據
，未予調查之違法。四、告訴人之告訴係以使被告受刑事處罰為
目的，是其陳述是否與事實相符，仍應調查其他證據以資審認。
卷查丙○○自九十二年七月間起至同年十二月十九日止，即因病
經常就醫，其間九十二年十一月聽力損失，九十二年十二月二日
骨折，九十三年二月二十三日至同年五月十六日陸續在埔里榮民
醫院、台中霧峰澄清醫院、台中平等澄清醫院住院治療，九十三
年五月二十一日死亡（見全字影印卷第三０至三二頁）。原判決
理由亦說明丙○○於九十二年底因精神虛弱、慢性腸胃炎、營養
不良、高血壓、兩側聽障、左大腿脛骨骨折等疾病陸續就醫，足
認丙○○當時之健康及精神狀況甚差，未及多久，即於九十三年
五月二十一日死亡等情。丙○○既自九十二年底至九十三年五月
二十一日死亡前，病情嚴重。然依卷內證據資料之記載，其於九
十二年十二月十九日被孫女陳佩妙（為丙○○次養女劉麗珠之女
兒）自台中上訴人家中載回南投埔里後，即以丙○○名義提出九
十二年十二月十二日之切結書（見民事影印卷第四四頁，內載上
揭不動產所有權狀遺失，申請補發），九十二年十二月二十五日
、九十三年一月十六日之借據（見民事影印卷第五九頁，內載其
向陳佩妙借款若干元，劉麗萍為見證人），九十三年二月二十六
日之土地建築改良物（內容變更）契約書（見民事影印卷第五六
至五七頁，內載將此不動產信託登記予陳佩妙，信託關係消滅時
，信託財產歸屬陳佩妙之兒子張重信等語），領得新所有權狀後
，即將此不動產以買賣原因移轉登記予陳佩妙（見民事影印卷第
四至五頁、偵卷第五十九頁），並於九十三年一月五日向第一審
法院聲請保全證據（見全字影印卷第一頁，內載其日前欲將不動
產出售予陳佩妙，經代書告知，才知其目前持有之所有權狀非正
本，而係彩色影印品等），九十三年三月十七日向同法院提出民
事確認抵押權不存在訴訟（見民事影印卷第一頁）及本件刑事告
訴（見他字卷第一頁），於九十三年四月五日由劉麗萍任民事訴
訟代理人，代理並陪同被揹負到庭之丙○○以原告身分於民事庭
簡短陳述（見民事影印卷第二四頁），翌日（九十三年四月六日
）仍由劉麗萍任刑事告訴代理人，代理並陪同丙○○至偵查庭以
告訴人身分簡短陳述（見他字卷第四三至四九頁）。而丙○○於
民事庭及本件刑事案件偵查庭，似未就有無同意提供該不動產為
上訴人貸款擔保一事為任何陳述，以上各節如果均無訛，參諸丙
○○似為目不識丁，老病纏身，行動不便，聽力殘缺，幾無自理
生活能力，卻於將死亡之前，竟密集行動，一反其以前將不動產
委託甲○○○保管、處理等事實，反偽以遺失為由補領所有權狀
，陸續向陳佩妙「借錢」，再信託該不動產，續將該不動產「作
價出售」移轉給陳佩妙，旋提出各民、刑事訴訟，欲將該不動產
之抵押權塗消等情，能否認丙○○在上揭民事訴訟、刑事告訴之
陳述，均係在意識清楚、記憶清晰、能力自主之下所為？本件除
丙○○之告訴外，有何其他證據足資認定「抵押權設定契約書」
等文書係被偽造，或未經授權同意為之？另依王長成前揭證言，
丙○○既預知繼承人對其財產恐有紛爭，乃預立遺囑，將所有權
狀交給甲○○○保管，財產委託比較孝順之甲○○○處理，倘上
訴人二人未得同意，且有意謀取此不動產，何以尚以乙○○自己
為貸款債務人，且祇以該不動產為擔保，而不將之逕行移轉於上
訴人二人名下，復多年來按時繳交貸款本息？本件是否繼承人為
爭奪丙○○財產，利用丙○○老病無自主能力而興訟？實饒堪研
求。本件究竟實情如何，自仍有待深入詳查探究明白之必要。原
審在攸關犯罪事實之認定及上訴人涉犯罪名成立與否之重要事項
，尚未澈查剖析釐清前，率予判決，難謂無證據調查未盡之違法
。以上或係上訴意旨所指摘，或為本院得依職權調查之事項，應
認原判決有撤銷發回更審之原因。原判決不另諭知無罪部分，基
於審判不可分之原則，併予發回。
據上論結，應依刑事訴訟法第三百九十七條、第四百零一條，判
決如主文。
中    華    民    國  九十八  年    三    月   十九   日
                      最高法院刑事第十一庭
                          審判長法官  石  木  欽
                                法官  洪  佳  濱
                                法官  韓  金  秀
                                法官  呂  丹  玉
                                法官  段  景  榕
      本件正本證明與原本無異
                                      書  記  官
中    華    民    國  九十八  年    三    月  二十六  日
                                                Ａ


司法院資訊處製作；財團法人民間司法改革基金會備份。
